【裁判字號】    99,消,7
【裁判日期】    990621
【裁判案由】    損害賠償
【裁判全文】
臺灣臺北地方法院民事判決                 99年度消字第7號
原      告      丙○○
                戊○○
兼共同
訴訟代理人      甲○○
被      告      乙○○
                丁○○
兼共同訴訟
代理人          己○○
被      告      庚○○
上列當事人間請求損害賠償事件，經本院於民國九十九年五月三
十一日言詞辯論終結，判決如下：
    主      文
被告己○○、丁○○應連帶給付原告戊○○新台幣伍萬捌仟元，
連帶給付原告甲○○新台幣伍萬陸仟元，連帶給付原告丙○○新
台幣伍萬陸仟元。
原告其餘之訴駁回。
訴訟費用由被告己○○及丁○○連帶負擔四分之一，餘由原告負
擔。
    事實及理由
一、原告主張：
（一）被告己○○為高登教育機構之負責人，被告乙○○為櫃臺
      小姐並為被告己○○之配偶，被告丁○○為被告己○○之
      子，並為台北市私立華廣設計短期補習班（下稱華廣補習
      班）負責人。原告戊○○誤信被告在訴外人一○四資訊科
      技股份有限公司所架設之一○四人力銀行網站張貼資訊，
      於民國九十七年十月十日留下個人聯繫方式，經自稱為高
      登教育機構人員於九十七年十月十一日以電話聯絡推銷，
      於九十七年十月十九日與被告乙○○訂購司法觀護人保證
      班課程，費用計新臺幣（下同）五萬八千元，被告乙○○
      以華廣補習班名義與原告戊○○簽立契約並交付收據。詎
      原告戊○○於九十七年十月二十七日上刑法課程時，發現
      該科目之授課教師不僅未有各大學碩士、博士學歷，顯與
      廣告內容不符，復未充分備課，原告戊○○遂主動表示欲
      解除契約並退費，惟遭工作人員以其與被告乙○○簽訂之
      契約第三條約定一經上課不得以任何理由要求退費為由拒
      絕。
（二）原告甲○○於九十七年八月四日至高登教育機構詢問被告
      所開設之文化行政班課程，經被告乙○○多方蠱惑，於同
      日訂購文化行政班課程，由訴外人陳俞君以華廣補習班名
      義與原告甲○○簽立契約並交付收據，費用為五萬六千元
      ，惟原告甲○○上課數次後，發現授課教師未如被告乙○○所述之高學歷，文化行政授課教師郭揚之學經歷與其授
      課課程不相關，並在進行四次授課後亦離職服役，未有其
      他教師教授剩餘未完課程。另中國文學概論教師即被告庚○○乃國際貿易學士學歷，竟謊稱具有博士學位，並教授
      原告甲○○文化行政、本國文學概論、文化人類學、世界
      文化史及文化政策分析等課程，另教授藝術概論之張丕白
      ，亦不具博士資格，經原告甲○○執上開理由向被告乙○○要求解除契約並退費，被告乙○○以原告所簽訂契約第
      三條約定，一經上課不得以任何理由拒絕。
（三）原告丙○○於九十七年十月十三日至高登教育機構詢問課
      程，相信被告乙○○所稱師資皆有與課程相關領域之碩、
      博士資格，遂訂購文化行政班課程，費用五萬六千元，由
      被告乙○○以華廣補習班為名義與原告丙○○簽立契約並
      交付收據。原告丙○○上課後發現授課老師不僅未準備授
      課內容，甚至對教材有錯誤敘述，並與被告所稱之教師資
      格不符，遂欲解除契約並要求退費，被告乙○○與己○○
      竟以契約第三條約定一經上課不得以任何理由退費為由拒
      絕。
（四）高登教育機構在傳單上記載聘用師資皆有博士學歷或高考
      及格，但此與事實不符，被告明知提供之服務與契約重要
      事項不符，仍以此與伊締約，顯然基於共同犯意以詐欺方
      式侵害原告權益，並違反消費者保護法（下稱消保法）第
      七條第一項、第十一條第一項、第二十二條、消保法施行
      細則第五條規定，被告應依民法第一百八十四條及第一百
      八十五條第一項連帶賠償原告戊○○、甲○○及丙○○已
      繳納學費依序為五萬八千元、五萬六千元及五萬六千元。
      被告丁○○及己○○應依消保法第五十一條規定給付原告
      相當於三倍學費之懲罰性賠償金，計原告戊○○十七萬四
      千元（學費58000×3＝174000），原告甲○○及丙○○十
      六萬八千元（學費56000×3＝168000）等情。
（五）爰聲明求為：1、被告己○○、丁○○應分別給付原告丙○○及甲○○各十六萬八千元，給付原告戊○○十七萬四
      千元；2、被告應連帶給付原告戊○○五萬八千元、原告
      甲○○及丙○○各五萬六千元。
二、被告己○○、乙○○、丁○○（下稱己○○等三人）則以：
    被告乙○○為被告己○○之配偶，僅偶爾來班幫忙，但非華
    廣補習班之人員，本件糾紛與之無涉；被告己○○經營補習
    班多年，各項事務均依規定辦理，被告庚○○在補習界任教
    多年，深獲學員喜愛，經被告庚○○授課上榜者甚多。原告
    已修習部分課程，卻未依正常程序請假無故曠課，依規定視
    為已修畢全部課程，自無損害可言。上開高登教育機構之廣
    告上已登載該名單僅供參考，則縱華廣補習班或高登教育機
    構提供之授課教師師資與實際不符，仍不能認為被告有詐欺
    行為，更不能認為被告具有惡意而認為應賠償懲罰性違約金
    等語，資為抗辯。被告庚○○則抗辯：伊並非華廣補習班經
    營者，亦未投資華廣補習班，僅受被告己○○之邀請任教補
    習班，上開高等教育機構廣告在刊登前伊從未見過，更未經
    其同意，被告庚○○任教以來從未隱瞞身分學歷，更未自稱
    為戴沁源或戴沁源博士，對原告從未實施詐術，自毋庸對原
    告負損害賠償責任。被告庚○○非華廣補習班經營者，未與
    原告簽署任何契約，更未自原告處收受任何費用，原告竟援
    引消保法第七條、第二十二條、第五十一條規定為請求，實
    屬無據。被告庚○○具有豐富教學經驗，曾任多校專任老師
    ，被告庚○○上課時僅要求學生勾選重點，乃因補習班乃針
    對考試而設立，與一般大學教育不同，因上課時間有限，且
    同學多有相當程度，僅需提示考試方向及重點即可等語，資
    為抗辯。爰均聲明求為原告之訴駁回。
三、經本院與兩造整理本件不爭執事項及爭執事項（見本院卷一
    第100頁背）：
（一）兩造不爭執事項：
    原告戊○○於九十七年十月十九日向高登教育機構報名觀護
    人課程，並繳交費用五萬八千元；原告甲○○於九十七年八
    月四日向高登教育機構報名文化行政課程，並繳交費用五萬
    六千元；原告丙○○於九十七年十月十三日向高登教育機構
    報名文化行政課程，並繳交費用五萬六千元。
（二）兩造爭執事項：
  1、原告依消保法第五十一條規定請求被告己○○、丁○○分
     別給付以學費三倍計算之懲罰性賠償金，是否有據？
  2、原告依民法第一百八十四條第一項前段、第一百八十五條
     規定請求被告連帶給付原告戊○○五萬八千元、原告甲○○五萬六千元、原告丙○○五萬六千元，是否有據？
四、經查：
（一）被告己○○及丁○○應對原告負連帶損害賠償責任：
   1、華廣補習班為合夥組織，有北市補習班證書華廣補習班設
      立人名冊及台北市短期補習班立案證書為證（見本院九十
      八年度北消簡字第十五號卷第80頁及第81頁），高登教育
      機構為華廣補習班經營業務之一，被告己○○負責經營華
      廣補習班及高登教育機構，業經被告己○○陳述在卷（見
      本院卷二第16頁背），原告亦主張被告己○○為高登教育
      機構之負責人，堪認被告己○○負責經營華廣補習班及高
      登教育機構。次查，被告丁○○登記為華廣補習班之班主
      任及設立人，有補習班基本資料、華廣補習班設立人名冊
      及台北市短期補習班立案證書為證（見本院九十八年度北
      消簡字第十五號卷第14頁、第80頁、第81頁），被告己○○復陳稱：華廣補習班由被告丁○○獨資經營（見本院卷
      一第143頁背），且原告繳納學費乃由被告丁○○出具收
      據，有收據附卷可查（見本院卷一第45頁至第46頁），故
      被告丁○○確有經營華廣補習班業務，堪認被告丁○○亦
      負責華廣補習班及高登教育機構之營業。
   2、被告己○○及丁○○在署名高登教育機構之廣告中聲稱其
      聘任教師中包括戴沁源博士、張丕白博士、葉紫光講師，
      並在「特註」欄中記載：本校名師雲集，所聘師資均係國
      內外大學研究所博、碩士畢業、教授、公職及格與業界實
      務工作經驗達十年以上專家（見本院卷一第91頁），另高
      登教育機構入學須知亦記載：所聘師資均係國內外大學研
      究所博士、碩士畢業、教授（含著作等身）、公職之高考
      、特考及格者及業界各類專業實務工作經驗十年以上專家
      （見本院卷一第60頁），可見華廣補習班所聘之授課師資
      均為該課程相關之博碩士、或國家考試高考、特考及格，
      或在該業界已有十年以上工作經驗者，其中戴沁源、張丕
      白並具有博士學位，而上開廣告及入學須知所稱之戴沁源
      博士即指被告庚○○，亦為被告己○○等三人所自陳（見
      本院卷二第16頁背）。
   3、被告庚○○為淡江大學國貿系畢業、政治大學企業管理研
      究所結業、政治大學教育研究所結業、南華大學管理研究
      所碩士、陸訓班國文科教官甄試及格、陸軍第一士校國文
      科教官，有授課教師學經歷暨所授科目一覽表為證（見本
      院卷一第105頁），並不具備博士學位，自與高登教育機
      構上開廣告所登載之「戴沁源博士」不符；再者，被告庚○○現擔任學校學務主任，負責生活教育、訓育、衛生教
      育、體育工作，為被告庚○○所自陳（見本院卷二第7頁
      背），然被告庚○○教授原告丙○○及甲○○之科目包括
      世界文化史、文化行政及本國文學概論，有原告丙○○文
      化行政課程一覽表及原告甲○○授課教師學經歷一覽表為
      證（見本院九十八年度北消簡字第十五號卷第21頁、本院
      卷一第51頁、第100頁及第105頁、第164頁），尚難認被
      告庚○○授課內容與其擔任之職務相關；被告復不能證明
      被告庚○○已通過文化行政等相關國家考試及格，自與高
      登教育機構上開廣告所登載其所聘師資為公職及格及業界
      實務工作經驗達十年以上專家等語不符。訴外人郭揚教授
      原告甲○○文化政策分析及文化人類學，訴外人張丕白教
      授原告丙○○及甲○○藝術概論，有原告丙○○文化行政
      課程一覽表及原告甲○○授課教師學經歷一覽表為證（見
      本院九十八年度北消簡字第15號卷第21 頁、本院卷一第
      51頁、第100頁及第105頁、第164頁），但郭揚乃高雄師
      範大學教育博士、暨南大學比較教育研究所碩士，有授課
      教師學經歷一覽表在卷可查（見本院卷一第105頁），自
      難認郭揚之學歷與其教授科目即文化政策分析及文化人類
      學有關；再者，張丕白為文化大學藝術系研究所碩士，並
      就讀台北科技大學研究所博士班（見本院卷一第105頁之
      授課教師學經歷暨所授科目一覽表），與高登教育機構上
      開廣告所稱之張丕白博士亦有不符。此外，訴外人葉紫光
      教授原告戊○○刑事訴訟法，然葉紫光僅為東吳大學法律
      系畢業，且其職業為不動產估價師，有中華民國不動產估
      價師公會全國聯合會名單及原告戊○○授課學經歷暨所授
      科目一覽表在卷可查（見本院卷一第111 頁及第58頁），
      尚難認葉紫光已通過刑事訴訟法領域之相關國家考試或在
      刑事訴訟法領域之相關業界工作，自與上開廣告及入學須
      知所刊登授課教師為國內外大學研究所博、碩士畢業，或
      課程相關之國家高考、特考及格，或在該業界已有十年以
      上工作經驗等情不符。
   4、被告己○○等三人雖抗辯上開廣告刊登內容已註明僅供參
      考，自不能以上開廣告記載認定被告有詐欺行為云云。查
      華廣補習班上開廣告固有記載「僅供參考名錄」等字樣，
      但此記載係在「本校在校與擬聘師資」等語之後（見本院
      九十八年度北消簡字第十五號卷第38頁、本院卷一第38頁
      至第39頁），故其所謂僅供參考者係指為華廣補習班聘任
      之授課教師名單，非指該廣告上所記載授課教師之師資，
      自不能以上開「僅供參考名錄」之記載即認上開廣告登載
      之授課師資亦是僅供報名學員參考。被告庚○○復抗辯其
      雖無文化行政相關學歷，但其服務於地方文化領域已二十
      年云云，惟縱如被告庚○○所述，其擔任學務主任，負責
      生活教育、訓育、衛生教育、體育工作，需承辦文建會委
      託教育局並經教育局指示辦理之工作等情，但以被告庚○○擔任學校學務主任之工作性質，被告庚○○依教育局指
      示所辦理者應僅屬依示辦理之事務性工作，尚難以此認定
      被告庚○○能確實瞭解世界文化史及文化行政之精髓意涵
      而能勝任教授原告世界文化史及文化行政之工作。被告庚○○此部分抗辯，自無可取。
   5、按因故意或過失，不法侵害他人之權利者，負損害賠償責
      任。故意以背於善良風俗之方法，加損害於他人者，亦同
      ；又數人共同不法侵害他人之權利者，連帶負損害賠償責
      任，民法第一百八十四條第一項及第一百八十五條第一項
      分別定有明文。負損害賠償責任者，除法律另有規定或契
      約另有訂定外，應回復他人損害發生前之原狀（民法第二
      百十三條第一項規定參照）。所謂共同侵權行為，係指數
      人共同不法侵害他人權利之行為，共同行為人均具備侵權
      行為之要件，且其行為具備共同關連性，各加害人之行為
      客觀上發生同一結果，即成立共同侵權行為。次按企業經
      營者應確保廣告內容之真實，其對消費者所負之義務不得
      低於廣告之內容，消保法第二十二條定有明文。故消費者
      如信賴廣告內容，依企業經營者提供之廣告訊息與之洽談
      而簽訂契約，縱契約中雖未就廣告內容再為約定，惟消費
      者如信賴該廣告內容，並依企業經營者提供之訊息進而與
      之簽訂契約時，企業經營者所負之契約責任自應及於該廣
      告內容，該廣告應視為契約之一部。
   6、高登教育機構為華廣補習班業務之一部，而被告己○○及
      丁○○負責經營華廣補習班，已如前述，被告己○○及丁○○自應知悉其所聘任教師之學經歷及資格，然被告己○○及丁○○所聘任之授課教師資格，已與其上開高登教育
      機構廣告及入學須知有上開學歷不符及授課課程與其學經
      歷不符，已如前述，則被告己○○及丁○○出具之上開廣
      告及入學須知中記載之授課師資已有不實，而一般報名補
      習欲參加考試者，自最重視該授課教師之資格，足認原告
      乃相信高登教育機構登載之上開廣告及入學須知，誤認被
      告己○○及丁○○所聘任之教師具備專業資格，並將之作
      為契約之一部遂決議與華廣補習班簽立上開契約，故原告
      主張其是受被告己○○及丁○○之詐欺而簽約，自屬可取
      ，被告己○○及丁○○此詐欺行為，自屬故意以背於善良
      風俗之方法加損害於他人，並致原告支出上開補習費用受
      有損害，且被告己○○及丁○○之詐欺行為均對原告造成
      支出補習費用之損害，被告己○○及丁○○應依民法第一
      百八十四條第一項及第一百八十五條第一項規定連帶對原
      告負賠償責任，原告主張被告己○○及丁○○應連帶賠償
      已繳納學費即原告戊○○五萬八千元、原告甲○○及丙○○均各五萬六千元，為屬可取。至原告戊○○、甲○○及
      丙○○雖就其其報名之觀護人保證班及文化行政班已就讀
      部分課程（見本院卷一第101頁至第102頁、第107頁至第
      108 頁、第112頁之課程簽名表），惟被告己○○及丁○○就各該課程師資已有上開與廣告及入學須知不符之處，
      被告復不能證明原告因就讀該課程受有何利益，被告抗辯
      其賠償金額應扣除原告已上課程時數，即無可取。
  7、 又原告雖稱其是透過被告乙○○而與華廣補習班簽立契約
      ，且被告乙○○為被告己○○之配偶、被告丁○○之母親
      （見本院卷二第9頁至第11頁之戶籍謄本）等情，然以此
      不能推認被告乙○○已知悉被告庚○○，及訴外人郭揚、
      張丕白及葉紫光之學經歷，自不能認定被告乙○○知悉上
      開高登教育機構之廣告及入學須知與其等授課教師之學經
      歷不符，原告復不能舉證證明被告乙○○有實施詐欺始其
      陷於錯誤之行為，原告主張被告乙○○應負侵權行為損害
      賠償責任，尚無可取。至原告主張被告庚○○應負損害賠
      償部分，查被告庚○○雖在華廣補習班上課，但原告不能
      證明被告庚○○有實施如何之詐術行為，尚難認被告庚○○應對原告負損害賠償責任，原告此部分主張，仍無可取
      。
（二）原告再主張被告己○○及丁○○應依消保法第七條第三項
      負賠償責任，並應依消保法第五十一條規定分別依序給付
      原告戊○○、甲○○及丙○○十七萬四千元、十六萬八千
      元及十六萬八千元云云，按消保法第五十一條固規定：「
      依本法所提之訴訟，因企業經營者之故意所致之損害，消
      費者得請求損害額三倍以下之懲罰性賠償金；但因過失所
      致之損害，得請求損害額一倍以下之懲罰性賠償金」。所
      謂依本法所提之訴訟，係指消保法所定消費者與企業經營
      者間就商品或服務所生爭議之法律關係，而向法院提起之
      訴訟。再依消保法第七條第一項及第二項分別規定：「從
      事設計、生產、製造商品或提供服務之企業經營者，於提
      供商品流通進入市場，或提供服務時，應確保該商品或服
      務，符合當時科技或專業水準可合理期待之安全性。」、
      「商品或服務具有危害消費者生命、身體、健康、財產之
      可能者，應於明顯處為警告標示及緊急處理危險之方法。
      」，故企業經營者應確保其所提供之商品或服務之安全性
      ，確保其不危害消費者之生命、身體、健康及財產，然此
      所謂財產，並不包括該欠缺商品或服務本身，或因該商品
      或服務之缺陷造成之純粹經濟上損失，商品或服務有瑕疵
      致其價值減少，甚至毀損滅失時，在交易當事人間，應依
      該交易之原因法律關係尋求解決，包括民法債編總則規定
      之不完全給付。至於消保法規範之商品責任為侵權行為性
      質，旨在規範商品製造人與其他一般人間因商品缺陷而生
      損害之賠償問題，並非針對因交易而產生之商品本身價值
      減少或毀損滅失而設，如將消保法規定適用於商品本身之
      損害，則契約法之相關規定幾無適用餘地，要非消保法之
      立法本意，更非法律體系解釋所應然。本件被告己○○及
      丁○○所聘任之授課教師與其廣告及入學須知所登載之內
      容雖有不符之處，然原告所得請求者僅為因被告己○○及
      丁○○未依上開廣告內容提供授課師資之不完全給付致原
      告所受損害，原告不能舉證證明其除因該不完全給付之損
      害之外尚受有其他損害，自不能依消保法第七條第三項規
      定：「企業經營者違反前二項規定，致生損害於消費者或
      第三人時，應負連帶賠償責任。」請求賠償損害，尚難認
      原告本件爭執者為消保法所定消費者與企業經營者間就商
      品或服務所生爭議之法律關係，自與消保法第五十一條規
      定之懲罰性賠償之給付要件有間。原告此部分主張，即無
      可取。
五、綜上所述，原告依民法第一百八十四條第一項及第一百八十
    五條第一項規定，請求被告己○○及丁○○連帶給付原告戊○○、甲○○及丙○○依序為五萬八千元、五萬六千元及五
    萬六千元，洵屬有據，應予准許，逾此部分，應予駁回。
六、兩造其餘主張陳述及所提之證據，經本院審酌後，認均不足
    以影響本判決之結果，均毋庸再予論述，附此敘明。
七、據上論結，原告之訴為一部有理由，一部無理由，依民事訴
    訟法第七十九條、第八十五條第一項、第二項，判決如主文
    。
中    華    民    國    99    年    6     月    21    日
                  民事第三庭    法  官  黃書苑
以上正本係照原本作成。
如對本判決上訴，須於判決送達後二十日之不變期間內，向本院
提出上訴狀。
中    華    民    國    99    年    6     月    21    日
                                書記官  蔡月女

司法院資訊處製作；財團法人民間司法改革基金會備份。
